【裁判字號】    91,訴,725
【裁判日期】    920109
【裁判案由】    水土保持法
【裁判全文】
臺中高等行政法院判決                              九十一年度訴字第七二五號
                              .
    原      告  甲○○
                乙○○
    被      告  苗栗縣政府
    代  表  人  丙○○
    訴訟代理人  丁○○
右當事人間因水土保持法事件，原告不服行政院農業委員會中華民國九十一年九月十
八日農訴字第○九一○一三三七八○號訴願決定，提起行政訴訟。本院判決如左︰
    主  文
被告九十一年五月三十日府農保字第九一○○○四九○五五號處分書及訴願決定關於
駁回原告乙○○之訴願部分均撤銷。
被告九十一年五月三十日府農保字第九一○○○四九○五七號處分書其中命原告甲○
○應依指定改正事項及規定期限完成改正及自第一次處罰處分書送達之日起兩年內，
暫停該地（苗栗縣公館鄉○○段六八五地號）之開發之部分及訴願決定關於駁回原告
甲○○該部分之訴願部分均撤銷。
原告甲○○其餘之訴駁回。
訴訟費用由原告甲○○及被告各負擔二分之一。
    事  實
甲、事實概要：緣被告以原告等二人均未先擬具水土保持計畫送請主管機關核可，於
    九十年八月之納莉及桃芝颱風過後至九十一年五月間，原告甲○○於苗栗縣公館
    鄉○○段六八五地號私有林業用地上開挖道路，面積約一、五○○平方公尺；原
    告乙○○則於同段六六三之四地號私有林業用地開，開挖面積約五○○平方公尺
    之道路，經被告於民國九十一年五月九日會同相關單位勘查屬實，以原告等二人
    均違反水土保持法第十二條之規定，依同法第三十三條第一項第二款規定，各裁
    處新台幣（下同）六萬元罰鍰，並令限期改正，且自第一次處罰處分書送達之日
    起兩年內，暫停該地之開發申請。原告等均不服，循序提起行政訴訟。
乙、兩造聲明：
一、原告聲明求為判決：原處分及訴願決定均撤銷。
二、被告聲明求為判決：原告之訴駁回。
丙、兩造之陳述：
壹、原告起訴意旨略以：本件關於系爭苗栗縣公館鄉○○段六八五地號土地開挖土地
    部分，實乃原告甲○○受系爭土地所有權人梁阿滿所託，將該地因颱風所致道路
    崩塌部分予以修復，因新作的道路並不多故未申請，況亦不知須先申請，且系爭
    被認定為擅自開挖之道路，目前雜草叢生，可證原告並無開發之情事。另同段六
    六三之四地號土地之部分，該筆土地為原告等之姑媽彭順妹所有，其上之道路則
    為其與原告甲○○共同所闢，而原告乙○○於被告會勘紀錄上僅係代簽，實與本
    件違章事實無涉。
貳、被告答辯意旨略以：本件原告等二人未先擬具水土保持計畫送請主管機關核可，
    而擅自於苗栗縣公館鄉○○段六八五及六六三之四二筆地號土地開挖道路，現場
    道路及邊坡明顯有土石裸露及開挖之跡象，其違規事實洵堪認定。至原告甲○○
    所稱乃受梁阿滿所託，並不知須事先申請乙節，亦與實情不符，此有梁阿滿九十
    一年十二月十八日於被告所為之談話筆錄可稽，是被告據以裁罰於法並無不合。
    理  由
甲、原告甲○○部分：
一、按「下列地區之治理或經營、使用行為，應經調查規劃，依水土保持技術規範實
    施水土保持之處理與維護：．．．五、於山坡地或森林區內開發建築用地，或設
    置公園、墳墓、遊憩用地、運動場地或軍事訓練場、堆積土石、處理廢棄物或其
    他開挖整地。．．．。」、「第八條第一項第三款至第四款之開發、經營或使用
    行為，以及於山坡地及森林區內從事農、林、漁、牧地之開發利用所需之修築農
    路、開挖、整地或整坡作業，其水土保持義務人應先擬具水土保持計畫，送請主
    管機關核定，如屬依法應進行環境影響評估者，並應檢附環境影響評估審查結果
    一併送核，其水土保持計畫未經主管機關核可前，各目的事業主管機關不得逕行
    核發開發或利用之許可。」、「有下列情形之一者，處新台幣六萬元以上三十萬
    元以下罰鍰：．．．二、違反第十二條至第十四條規定之一，未先擬具水土保持
    計畫或未依核定計畫實施水土保持之處理與維護者；或違反第二十三條規定，未
    在規定期限內改正或實施仍不合水土保持技術規範者。」，分別為水土保持法第
    八條第一項第五款、第十二條第一項、第三十三條第一項第二款定有明文。
二、經查，原告甲○○未先擬具水土保持計畫送請主管機關核可，於九十年八月之納
    莉及桃芝颱風過後至九十一年五月間，於苗栗縣公館鄉○○段六八五地號梁阿滿
    私有林業用地上開挖道路，長度約五○○公尺，寬度約三公尺，面積共約一、五
    ○○平方公尺，經被告於九十一年五月九日至現場勘查屬實，有地籍圖、現場照
    片、被告所屬相關人員（含苗栗縣公館鄉公所及該土地所有權人梁阿滿）會勘紀
    錄及梁阿滿之談話紀錄在卷可佐，此事實並為原告所不爭執，是被告以原告違反
    水土保持法第十二條第一項之規定，並依第三十三條第一項第二款之規定，以九
    十一年五月三十日府農保字第九一○○○四九○五七號處分裁處原告甲○○六萬
    元罰鍰之部分，依首開規定，並無不合。至原告甲○○訴稱該土地開挖土地部分
    ，係其受土地所有權人梁阿滿所託，將該地因颱風所致道路崩塌部分予以修復，
    因新作的道路並不多故未申請，況亦不知須先申請，且系爭被認定為擅自開挖之
    道路，目前雜草叢生，可證其並無開發之情事等云。惟據卷附九十一年十二月八
    日梁阿滿之談話紀錄，梁阿滿稱其係將該土地之地上物權利賣予原告甲○○，並
    無僱佣原告甲○○為其工作之情形，且原告甲○○於訴願書及起訴狀均稱開路及
    伐木係其所為，並未提及其係受僱於梁阿滿而於該土地整理樹木及開路之事，是
    梁阿滿上訴談話紀錄所言自值採信，足認原告甲○○向梁阿滿價購該土地之地上
    物權利，而於上開時日開挖道路，再依卷附照片所示，道路形狀明顯可見，並無
    原告所稱未開發之情形，又人民不得因不知法律規定而得主張免罰之理由，是原
    告之上開主張，均難謂有據。
三、綜上所陳，被告原處分（九十一年五月三十日府農保字第九一○○○四九○五七
    號處分書）裁處原告甲○○六萬元之部分，並無違誤，訴願決定對該部分予以維
    持，亦無不合，本件原告此部分之訴，為無理由，應予駁回。
四、至被告該處分同時令原告限期改正，且自第一次處罰處分書送達之日起兩年內，
    暫停該地之開發申請之部分。按行政處分以書面為之者，應記載主旨、事實、理
    由及其法令依據，行政程序法第九十六條第二款定有明文，又「未依水土保持法
    第十二條至第十四條規定之一．．．由主管機關會同．．．通知水土保持義務人
    限期改正．．．。」、「未依水土保持法第十二條至第十四條規定之一，擬具水
    土保持計畫，送主管機關核定而擅自開發者，除依同法第三十三條規定按次分別
    處罰外，主管機關應令其停工．．．並自第一次處罰處分書送達之日起兩年內，
    暫停該地之開發申請。」，為水土保持法第二十三條第一項及第二項所分別規定
    ，是被告以原告甲○○有上開違反同法第十二條規定之行為，同時以原處分令原
    告限期改正，且自第一次處罰處分書送達之日起兩年內，暫停該地之開發申請之
    部分。自應依上開規定記載所依據之水土保持法第二十三條第一項及第二項之規
    定，乃原處分並未記載此規定，而逕對原告甲○○為此處分，自有以書面行政處
    分未記載法令依據之違法，是原處分此部分自有違誤，訴願決定對該部分予以維
    持，亦有未合，是原告甲○○主張此部分違法，為有理由，應由本院將原處分及
    訴願決定關於此部分均予撤銷，由被告另為適法之處分。
乙、原告乙○○部分：
一、按被告認以原告乙○○未先擬具水土保持計畫送請主管機關核可，於九十年八月
    之納莉及桃芝颱風過後至九十一年五月間，於苗栗縣公館鄉○○段六六三之四地
    號私有林業用地上開挖面積約五○○平方公尺之道路之事實，無非係以九十一年
    五月九日至現場勘查之會勘紀錄、地籍圖及現場照片為依據。
二、惟查，依上開被告之會勘紀錄，原告乙○○之簽名處註明「代」，顯係以代理人
    身份為之，又本院訊諸被告代表人之訴訟代理人何以得知該土地遭人破壞，被告
    代表人之訴訟代理人答稱係依衛星影像變異點得知該土地有變動，至現場會勘時
    ，係通知地主，原告乙○○表示土地係其姑媽所有，其並代他姑媽來現場，但沒
    有其他證據可以證明該道路係由原告甲○○所開闢等語，又依卷附該土地所有權
    人彭順妹九十一年十二月十八日談話紀錄，彭順妹稱本件九十一年五月九日會勘
    時，其因年邁，無法前往說明，請乙○○代為說明，與乙○○無關等語，是綜上
    各情以觀，均無證據顯示該土地上之道路係原告乙○○所為，是被告以原告乙○
    ○違反水土保持法第十二條之規定，依同法第三十三條第一項第二款規定，以原
    處分（九十一年五月三十日府農保字第九一○○○四九○五五號處分書）裁處六
    萬元罰鍰，並令限期改正，且自第一次處罰處分書送達之日起兩年內，暫停該地
    之開發申請。自有認定事實未依證據之違法，而有違誤，訴願決定對此部分予以
    維持，亦有未合。原告乙○○之訴，為有理由，應由本院將原處分及訴願決定此
    部分均予撤銷，以維法制。
據上論結，原告乙○○之訴為一部有理由，一部無理由；本件原告乙○○之訴為有理
由；依行政訴訟法第一百九十五條第一項、第九十八條第三項前段、第一百零四條，
民事訴訟法第七十九條但書，判決如主文。
中    華    民    國    九十二      年      一        月      九        日
                 臺 中 高 等 行 政 法 院   第 四 庭
                                審 判 長 法  官  沈  應  南
                                         法  官  黃  淑  玲
                                         法  官  許  武  峰
右正本證明與原本無異。
如不服本判決，應於判決送達後二十日內向本院提出上訴書狀，其未表明上訴理由者
，應於提起上訴後二十日內向本院提出上訴理由書（須依對造人數附具繕本）；如於
本判決宣示或公告後送達前提起上訴者，應於判決送達後二十日內補提上訴理由書（
須附繕本）。未表明上訴理由者，逕以裁定駁回。
提起上訴應預繳送達用雙掛號郵票拾份（每份三十四元)。
中    華    民    國    九十二      年      一        月      九        日
                                     法院書記官  詹  靜  宜


司法院資訊處製作；財團法人民間司法改革基金會備份。
